臺灣雲林地方法院刑事判決
109年度易字第612號
公  訴  人  臺灣雲林地方檢察署檢察官
被      告  蔡佳蓉


上列被告因詐欺案件，經檢察官提起公訴（109年度偵字第4154
號），於準備程序進行中，被告就被訴事實為有罪之陳述，經合
議庭裁定由受命法官獨任進行簡式審判程序，判決如下：
    主      文
丙○○幫助犯洗錢防制法第十四條第一項之洗錢罪，處有期徒刑參
月，併科罰金新臺幣貳萬元，罰金如易服勞役，以新臺幣壹仟元
折算壹日。
    事實及理由
壹、犯罪事實
一、丙○○知悉社會上詐欺案件層出不窮，而詐欺集團為躲避追查
    ，使用人頭帳戶作為詐欺工具時有所聞，其已預見申辦金融
    帳戶使用乃個人理財行為及個人信用之表徵，無正當理由徵
    求他人金融帳戶使用者，極易利用該帳戶從事詐欺犯罪，且
    一旦以該帳戶收受詐欺款項再轉匯或提領後，將難以查悉詐
    欺犯罪所得之去向等情，卻因缺錢花用，仍基於縱然提供自
    己之帳戶給他人作為詐欺取財及掩飾詐欺取財之犯罪所得去
    向使用，亦不違背其本意之幫助詐欺取財及幫助洗錢之不確
    定故意，依通訊軟體LINE所聯絡之真實姓名、年籍不詳之詐騙
    集團成員（無證據證明為未滿18歲之人）指示，於民國108年
    7月19日前某日，在統一便利商店朝天宮門市（址設雲林縣○
    ○鎮○○路000號），將不知情之黃子菲所申辦供丙○○使用之第
    一商業銀行北港分行帳號000-00000000000號帳戶（下稱本
    案帳戶）之提款卡，以店到店寄貨方式，交付予真實姓名年
    籍不詳之詐欺成員使用（指定收件人為克**技），並將本案
    帳戶之密碼透過通訊軟體LINE告知真實姓名、年籍不詳之詐騙
    集團成員，以此方式容任該人與所屬之詐欺成員（無證據證
    明已達3人以上或有未滿18歲之人共同犯之）使用本案帳戶
    作為綁定一卡通票證股份有限公司(下稱一卡通公司)之帳號
    0000000000號（起訴書誤載為000000000號，本院逕予更正
    ）電子支付帳戶，並可透過此電子支付帳戶產生多組虛擬帳
    號，而幫助本案詐欺集團實施詐欺取財犯行及藉此製造金流
    斷點，隱匿犯罪所得去向。嗣該詐欺集團成員，取得本案帳
    戶之提款卡及密碼後，即共同意圖為自己不法之所有，基於
    詐欺取財及洗錢之犯意聯絡，於108年7月19日晚間6時36分
    許，先冒充Booking.com之客服人員致電聯繫乙○○，佯稱：
    其訂單因作業疏失，多刷了12筆房間費用，需於帳單入帳前
    中止交易，並稱銀行人員將主動聯繫云云，嗣冒充中國信託
    銀行之客服人員，佯稱：因現已非營業時間，無法臨櫃辦理
    ，需要到ATM手動取消云云，致乙○○陷於錯誤，依指示分別
    於同日晚間8時40分許、9時11分許、21分許，在中國信託商
    業銀行延吉分行之自動櫃員機，依詐欺成員所提供之虛擬帳
    號轉帳新臺幣（下同）4萬9,910元、4萬9,902元、4萬9,904
    元至本案帳戶所綁定之一卡通公司帳號0000000000號電子支
    付帳戶（會員名稱黃子菲）內，旋又遭詐欺集團成員分別將
    上開款項轉帳至本案帳戶及一卡通公司帳號0000000000號電
    子支付帳戶（會員名稱雷紫婕）後，再提領一空，後乙○○察
    覺有異始報警處理，而為警循線查獲上情。
二、案經乙○○訴由臺北市政府警察局萬華分局報告臺灣臺北地方
    檢察署呈請臺灣高等檢察署檢察長令轉臺灣雲林地方檢察署
    檢察官偵查起訴。 
貳、程序部分
    被告丙○○所犯之罪，係死刑、無期徒刑、最輕本刑為3年以
    上有期徒刑以外之罪，亦非高等法院管轄第一審案件，被告
    於準備程序就前揭被訴事實為有罪之陳述，經依法告知簡式
    審判程序之旨，並聽取當事人之意見後，本院合議庭認無不
    得或不宜依簡式審判程序進行之情形，爰依刑事訴訟法第27
    3條之1第1項規定，裁定本案由受命法官獨任進行簡式審判
    程序，是本案之證據調查，依同法第273條之2規定，不受同
    法第159條第1項、第161條之2、第161條之3、第163條之1及
    第164條至第170條規定之限制。
參、認定犯罪事實所憑之證據及理由
一、上開犯罪事實，業據被告於本院準備程序及審理時坦承不諱
    （本院卷第88頁、第150頁、第155頁），核與證人即告訴人
    乙○○於警詢時之證述、證人黃子菲於警詢及偵查時之證述
　　大致相符（北偵影卷一第39至44頁；雲偵卷第21至25頁、第
    29至37頁），並有第一商業銀行總行108年10月31日一總營
    集字第129324號函檢送之回覆存款查詢之客戶基本資料、存
    摺存款客戶歷史交易明細表（北偵影卷一第207至210頁）、
    一卡通票證股份有限公司108年10月16日（108）一卡通P3字
    第1128號函暨所附一卡通帳號持有人相關資料（北偵影卷一
    第119至135頁）、交貨便顧客留存聯影本（雲偵卷第27頁）
    、內政部警政署反詐騙案件紀錄表、臺北市政府警察局信義
    分局三張犁派出所受理各類案件紀錄表、受理刑事案件報案
    三聯單各1份、受理詐騙帳戶通報警示簡便格式表3紙（北偵
    影卷一第117頁、第141頁、第147頁、第151頁、第157頁、
    第167頁、第169頁）、一卡通票證股份有限公司109年5月25
    日一卡通字第1090525092號函暨檢送之會員個資、交易明細
    及LINE PAY MONEY相關功能等資料（北偵影卷二第253至295
    頁）、國泰世華商業銀行存匯作業管理部109年11月19日國
    世存匯作業字第1090177786號函暨檢送之存戶往來資料（本
    院卷第37至41頁）、玉山銀行個金集中部109年11月24日玉
    山個（集中）字第1090140583號函暨檢送之帳戶相關資料（
    本院卷第43至47頁）、中國信託商業銀行股份有限公司109
    年11月24日中信銀字第109224839297904號函暨檢送之客戶
    相關資料（本院卷第49至55頁）、一卡通票證股份有限公司
    109年11月27日一卡通字第1091127114號函暨檢送之LINE PA
    Y MONEY持有人相關資料及交易明細（本院卷第57至61頁）
    、第一商業銀行北港分行109年12月2日一北港字第00149號
    函暨檢送之開戶基本資料、交易明細（本院卷第63至81頁）
    、一卡通票證股份有限公司110年1月21日一卡通字第110012
    1109號函暨檢送之附件（本院卷第99至103頁）各1份及
　　臺北市政府警察局信義分局三張犁派出所受理詐騙帳戶通報
　  警示簡便格式表3紙（北偵影卷一第147頁、第151頁、第157
　  頁）附卷可佐，堪認被告上開任意性自白與事實相符，足以
    採信。
二、按刑法上故意分直接故意與間接故意，行為人對於構成犯罪
    之事實，明知並有意使其發生者，為直接故意；行為人對於
    構成犯罪事實，預見其發生而其發生並不違背其本意者，為
    間接故意。而幫助犯成立，以行為人主觀上認識被幫助者，
    正欲從事犯罪或係正在從事犯罪，且該犯罪有既遂可能，而
    其行為足以幫助他人實現構成要件者，即具有幫助故意，並
    不以行為人確知被幫助者，係犯何罪名為必要。行為人提供
    金融帳戶提款卡及密碼供他人使用，嗣後被害人雖匯入款項
    ，然此時之金流仍屬透明易查，在形式上無從合法化其所得
    來源，未造成金流斷點，尚不能達到掩飾或隱匿特定犯罪所
    得之來源、去向及所在之作用，須待款項遭提領後，始產生
    掩飾、隱匿之結果。故行為人提供金融帳戶提款卡及密碼，
    若無參與後續之提款行為，即非洗錢防制法第2條第2款所指
    洗錢行為，無從成立一般洗錢罪之直接正犯；又金融帳戶乃
    個人理財工具，依我國現狀，申設金融帳戶並無任何特殊限
    制，且可於不同之金融機構申請多個帳戶使用，是依一般人
    之社會通念，若見他人不以自己名義申請帳戶，反而收購或
    借用別人之金融帳戶以供使用，並要求提供提款卡及告知密
    碼，則提供金融帳戶者主觀上如認識該帳戶可能作為對方收
    受、提領特定犯罪所得使用，對方提領後會產生遮斷金流以
    逃避國家追訴、處罰之效果，仍基於幫助之犯意，而提供該
    帳戶之提款卡及密碼，以利洗錢實行，仍可成立一般洗錢罪
    之幫助犯（最高法院108年台上大字第3101號刑事裁定意旨
    可參）。
三、金融帳戶個人理財工具，提款卡事關個人財產權益保障，專
    有性甚高，除非本人或與本人具密切親誼關係者，難認有正
    當理由可交付他人，稍具通常社會歷練之一般人均應有妥為
    保管該等物品，防止被他人冒用之認知；縱偶因特殊情況須
    交付予他人，必也深入瞭解該他人之可靠性與用途，才會提
    供使用。帳號、密碼、提款卡，如落入不明之人手中，極易
    被利用為與財產有關犯罪工具，核屬一般人日常生活經驗與
    常理得知。近年利用人頭帳戶行詐之事件頻繁，且經多方宣
    導，媒體反覆傳播，一般人通常知識及經驗，均得預見向陌
    生人購買、租用或以其他方法取得帳戶，目的在於藉該帳戶
    取得不法犯罪所得，且隱匿帳戶資金之實際取得人身分，逃
    避追查，避免詐欺行為人用自己的金融帳戶而被查覺。查被
    告自陳教育程度為高職肄業，現職私人企業客服人員（本院
    卷第158至159頁），可見其案發時顯為具備相當智識、經驗
    之成年人，且依其所述係為借款因而提供本案帳戶，惟被告
    與通訊軟體LINE所聯絡真實姓名、年籍不詳之人不曾見面，亦
    無法確認該人之真實身分（北偵影卷一第55頁；雲偵卷第23
    頁），被告應可知悉該人使用本案帳戶可能涉有非法情事，
    足見被告在主觀上已預見將本案帳戶之提款卡交予該人使用
    ，可能遭其持之從事不法行為之狀況下，仍依該人指示寄送
    本案帳戶之提款卡，並告知本案帳戶密碼，容任對方任意使
    用之，足認其主觀上具有縱使有人遭本案詐欺集團所騙而轉
    帳款項至本案帳戶所綁定之電子支付帳戶內，該等詐欺贓款
    復遭本案詐欺集團不詳成員分別轉帳至本案帳戶及一卡通公
    司其他會員之電子支付帳戶後，再提領殆盡，致生掩飾不法
    犯罪所得真正去向之結果，亦不違背其本意，而具有幫助詐
    欺取財及幫助掩飾詐欺之特定犯罪所得去向之不確定故意無
    訛。是本案事證已臻明確，被告前開犯行洵堪認定，應予依
    法論科。
肆、論罪科刑
一、按刑法上之幫助犯，係對於犯罪與正犯有共同之認識，而以
    幫助之意思，對於正犯資以助力，並未參與實行犯罪之行為
    者而言。如未參與實行犯罪構成要件之行為，且係出於幫助
    之意思提供助力，即屬幫助犯，而非共同正犯。查被告提供
    本案帳戶之提款卡、密碼與詐欺集團不詳成員使用，供詐欺
    集團成員以本案帳戶作為綁定一卡通公司帳號0000000000號
    電子支付帳戶，進而產生多組虛擬帳號，作為詐欺告訴人匯
    款之用，僅為他人詐欺取財犯行提供助力，無證據證明被告
    係以自己實施犯罪之意思或與他人為詐欺取財犯罪之犯意聯
    絡，或有直接參與詐欺取財犯罪構成要件行為分擔等情事，
    應屬幫助詐欺取財無誤；又依其智識經驗，主觀上應有認識
    他人使用其帳戶之目的係為不法用途，且金流經由他人提領
    後將產生遮斷效果，後續難以追查該不法所得之下落，仍基
    於幫助之犯意而提供本案帳戶提款卡及密碼，應成立幫助洗
    錢罪。是核被告所為，係犯刑法第30條第1項前段、第339條
    第1項之幫助詐欺取財罪，及犯刑法第30條第1項前段、洗錢
    防制法第2條第2款、第14條第1項之幫助一般洗錢罪。
二、起訴書雖未記載被告本案犯行涉犯刑法第30條第1項前段、
    洗錢防制法第2條第2款、第14條第1項之幫助一般洗錢罪，
    然檢察官已當庭補充被告亦涉犯刑法第30條第1項前段、洗
    錢防制法第2條第2款、第14條第1項之罪名（本院卷第151頁
    ），且此部分亦與檢察官已起訴部分具有裁判上一罪之關係
    ，本院自得於告知罪名後併予審究。
三、被告以一提供本案帳戶之行為，幫助詐騙集團詐欺告訴人財
    物及洗錢，係以一行為而觸犯數罪名，為想像競合犯，應依
    刑法第55條前段規定，從一重之幫助一般洗錢罪論處。告訴
    人多次轉帳至本案帳戶所綁定之一卡通公司帳號0000000000
    號電子支付帳戶內，乃詐欺集團成員各基於單一詐欺犯意，
    分別於密接時間內多次對告訴人施用詐術，致告訴人陷於錯
    誤，分別為上開轉帳行為，詐欺行為獨立性薄弱，被害法益
    又屬單一，應各論以接續犯之一罪。
四、被告幫助他人犯洗錢罪，並非親自實施一般洗錢罪之正犯，
    爰依刑法第30條第2項之規定，按正犯之刑減輕之。又被告
    於審判中自白洗錢犯罪，依洗錢防制法第16條第2項規定，
    減輕其刑，並依刑法第70條遞減之。
五、爰審酌被告本身雖未實際參與詐欺取財及掩飾犯罪所得之真
    正去向之犯行，但其明知現行社會詐騙風氣盛行，常以各種
    方式徵求他人金融帳戶供作詐騙匯款之用，竟甘冒上開風險
    貿然依他人指示交付本案帳戶之提款卡，並告知密碼與不甚
    熟識之他人，助長社會詐騙風氣，致使無辜民眾受騙而受有
    財產上損害，更造成執法機關不易查緝犯罪行為人，嚴重危
    害社會治安，復考量尚未與告訴人達成和解，賠償告訴人所
    受損害，所為應予非難；惟念及被告犯後終能坦承犯行之態
    度，前無前科紀錄之素行（有卷附臺灣高等法院被告前案紀
    錄表可參），兼衡被告自陳教育程度為高職肄業、未婚、無
    子女、現職私人企業客服人員、月薪3萬元之家庭經濟狀況
    （本院卷第158至159頁），暨本案情節等一切情狀，量處如
    主文所示之刑，就罰金部分併諭知易服勞役之折算標準。至
    被告所犯之罪雖不得易科罰金，然依刑法第41條第3項之規
    定，仍得聲請易服社會勞動，附此敘明。
六、沒收
　　洗錢防制法第18條第1項前段規定「犯第14條之罪，其所移
    、變更、掩飾、隱匿、收受、取得、持有、使用之財物或財
    產上利益，沒收之」，其無「不問屬於犯罪行為人與否」之
    要件（絕對義務沒收），實務上一向認為倘法條並未規定「
    不問屬於犯罪行為人與否均沒收」時，自仍以屬於被告所有
    者為限，始應予沒收，故認在洗錢防制法並未規定「不問屬
    於犯罪行為人與否」之情形下，自宜從有利於被告之認定，
    以屬於（指實際管領）犯罪行為人者為限，始應（相對義務
    ）沒收。查本案之告訴人受本案詐欺集團詐騙而透過虛擬帳
    號輾轉轉入本案帳戶所綁定之一卡通公司帳號0000000000號
    電子支付帳戶內之款項，已遭詐欺集團成員分別轉帳至本案
    帳戶及一卡通公司帳號0000000000號電子支付帳戶（會員名
    稱雷紫婕）後，再提領完畢，而卷內並無積極證據足以證明
    該等犯罪所得係在被告實際支配持有當中，是被告就該等犯
    罪所得不具所有權或事實上管領權；又被告供稱其未因提供
    本案帳戶而取得報酬（北偵影卷一第55頁；雲偵卷第23頁；
    本院卷第88頁），卷內復乏其他證據證明被告因本案犯行確
    曾獲取不法利得，自無從依前揭洗錢防制法第18條第1項前
    段規定或刑法第38條之1第1項前段、第3項等規定，對被告
    宣告沒收或追徵本案詐欺集團詐取之不法所得。
伍、應適用之法律
一、刑事訴訟法第273條之1第1項、第299條第1項前段。
二、洗錢防制法第14條第1項、第16條第2項。
三、刑法第11條、第30條第1項前段、第2項、第339條第1項、第
    55條前段、第42條第3項前段。
四、刑法施行法第1條之1第1項。
本案經檢察官甲○○提起公訴，檢察官李松諺到庭執行職務。
中    華    民    國   110    年    7    月    29     日
                  刑事第七庭  法  官  簡伶潔
以上正本證明與原本無異。                         
如不服本判決應於收受送達後20日內向本院提出上訴書狀，並應
敘述具體理由；其未敘述上訴理由者，應於上訴期間屆滿後20日
內向本院補提理由書（均須按他造當事人之人數附繕本）「切勿
逕送上級法院」。告訴人或被害人如對於本判決不服者，應具備
理由請求檢察官上訴，其上訴期間之計算係以檢察官收受判決正
本之日期為準。
                              書記官   高士童
中　　華　　民　　國　　110 　年　　7 　　月　　30　　日

附錄本案論罪科刑法條全文：
中華民國刑法第30條
幫助他人實行犯罪行為者，為幫助犯。雖他人不知幫助之情者，
亦同。
幫助犯之處罰，得按正犯之刑減輕之。
　
中華民國刑法第339條
意圖為自己或第三人不法之所有，以詐術使人將本人或第三人之
物交付者，處5年以下有期徒刑、拘役或科或併科50萬元以下罰
金。
以前項方法得財產上不法之利益或使第三人得之者，亦同。
前二項之未遂犯罰之。
　
洗錢防制法第2條
本法所稱洗錢，指下列行為：
一、意圖掩飾或隱匿特定犯罪所得來源，或使他人逃避刑事追訴
    ，而移轉或變更特定犯罪所得。
二、掩飾或隱匿特定犯罪所得之本質、來源、去向、所在、所有
    權、處分權或其他權益者。
三、收受、持有或使用他人之特定犯罪所得。
　
洗錢防制法第14條
有第2條各款所列洗錢行為者，處7年以下有期徒刑，併科新臺幣
5百萬元以下罰金。
前項之未遂犯罰之。
前2項情形，不得科以超過其特定犯罪所定最重本刑之刑。